【裁判字號】    89,易,1436
【裁判日期】    890927
【裁判案由】    誣告等
【裁判全文】
臺灣臺南地方法院刑事判決                        八十九年度易字第一四三六號
    公  訴  人  臺灣台南地方法院檢察署檢察官
    被      告  甲○○
右列被告因誣告等案件，經檢察官提起公訴（八十八年度偵字第一二三六四號），本
院判決如左：
    主  文
甲○○未指定犯人，而向該管公務員誣告犯罪，處有期徒刑陸月，如易科罰金，以
佰元折算壹日。
被訴侵占離本人持有物部分無罪。
    事  實
一、甲○○係以經營汽車放款業務為業，緣民國（下同）八十七年八月間丁○○向甲○○借貸款項新台幣（下同）二萬元，並交付車號ＮＭＧ─三七一號（公訴人誤
    為ＮＭＧ─二九四六號）、引擎號碼四ＴＥ─０一一三五八號重型機車（下稱系
    爭機車）之行車執照，及該車車主蘇文田之身分證、印章予甲○○以為擔保，機
    車則未一併交付甲○○，甲○○隨即持前證件於八十七年八月二十六日將系爭機
    車辦理過戶予冠銘機車行。嗣因丁○○未依約清償，甲○○乃於八十七年十二月
    一日，向台南市警察局第四分局中正派出所謊報系爭機車於八十七年十二月一日
    九時，因下雨而停放在台南市○區○○路三四三之十二號前，改搭計程車離開，
    嗣發現被竊等情，以此方式，未指定犯人，向該管具有偵查犯罪權限之公務員誣
    告犯罪，使該管機關因而展開調查。迄八十八年九月三十日十九時，丁○○之妹
    丙○○騎乘系爭機車行至台南市○○路○段四八一號前為警查獲而查知上情。
二、案經台南市警察局第六分局報告台灣台南地方法院檢察署檢察官偵查起訴。
    理  由
壹、有罪部分：
一、訊據被告甲○○矢口否認有何誣告犯行，辯稱：該車係其於八十七年間以三萬元
    向丁○○買斷，並由其使用，之後其於八十七年十二月一日騎乘該車，因喝醉酒
    才將機車停放於台南市○○路三四三之十二號前遭竊云云。然查：
（一）查系爭機車業經被告於八十七年十二月一日十八時向台南市警局第四分局中正
      派出所報案，此有車輛竊盜、車牌失竊資料個別查詢報表在卷供參。
（二）而丁○○自八十六年間起即將系爭機車借予丙○○使用一節，亦據被害人丙○○，證人丁○○、己○○於警訊、偵查及審判中證述明確，其中丁○○證以：
      「（系爭機車）我交給我妹妹丙○○使用，偶爾我也騎，大部分是我妹妹丙○○在使用，根本沒有被甲○○買斷騎走。」（見警卷）、「（問：是否以機車
      向甲○○借款？）是，借二萬元，十天的利息三千五百元。我將行車執照、印
      章交給他，機車仍由我使用」（見本院八十九年七月七日訊問筆錄）。丙○○
      證稱：「（問：ＮＭＧ─三七一號機車是你在騎？）是，二、三年前就開始騎
      ，從二、三年前開始至八十八年九月三十日被警查獲時都是我在騎的，平常都
      由我在使用代步。」（見偵查卷第八頁）；「該車我已騎了多年，是我姐姐丁○○有二部車子，一部給我騎，交我時該車才買沒多久，我有要給我姐姐車款
      ，但她不收。至查獲前我約騎了二、三年左右。．．我每天都將車子騎回家，
      那是我的交通工具」（見本院八十九年七月七日訊問筆錄）。另據證人己○○
      亦證述：「我與丙○○是鄰居關係，．．．（我）幾乎每天都會到丙○○家找
      丙○○，因我和她都是在家中作成衣加工，．．．丙○○所騎ＮＭＧ－三七一
      號山葉黑色重型機車是她姊姊丁○○所給她的，大約是八十六年二月給她的，
      丙○○出門均騎這部機車。」（見警卷）；「（問：你知道丙○○有ＮＭＧ─
      三七一號機車一輛？）知道，因住在附近，二、三天就會去他家一次。（問：
      上開車輛在八十七年至八十八年間，丙○○是否仍在使用？）是。他平時以該
      車買菜、載小孩，有時載加工的成衣回家」（見本院八十九年七月七日訊問筆
      錄）。則被告甲○○辯稱系爭機車自八十七年起即係其在使用，所辯已然不實
      。
（三）再查，被告於偵查中先則辯稱：因下雨將系爭機車停放在台南市○區○○路三
      四三之十二號前，改搭計程車離開，後發現機車遭竊，然經檢察官向交通部中
      央氣象局函查結果，據函復八十七年十一月三十日至十二月一日均無降雨紀錄
      ，此有該局八十八年十二月一日中象參字第八八０五六八二號函在卷可參。於
      本院審理中則改稱因喝酒，才將車停放上揭地點遭竊，前後說詞不一，是否可
      採已非無疑。況且，被告指稱停放機車之地點，在台南市○區○○路三四三之
      十二號前，與證人丙○○、丁○○居住之中華南路及喜樹路，有相當距離，若
      謂丙○○、丁○○將系爭機車出賣將近一年之後，在離住家有相當距離之路上
      巧遇系爭機車再將之竊回，誠難想像。
（四）又查，被害人丁○○是因為看到被告刊登之報紙廣告，才向被告借款，此已據
      丁○○供述甚明，被告亦自認該廣係其刊登，並有中華日報分類廣告版影本一
      紙在卷足憑。依據該分類廣告登載「原車使用，可辦高額」，與丁○○之供述
      借款並以過戶系爭機車作為擔保，但原車可用等情相符。綜上所述，依被告與
      丁○○之約定，系爭機車確實由丁○○占有使用，惟被告竟在丁○○無法繳交
      借款利息後，於八十七年十二月一日向警察局謊報失竊，而使警察機關因而開
      始調查，渠有未指定犯人誣告之犯行堪予認定。
二、核被告所為，係犯刑法第一百七十一條第一項之罪。爰審酌被告為催討債務，不
    惜誣告他人犯竊盜罪，以逼迫被害人丁○○出面解決，惡性非輕，及犯罪之動機
    、目的、手段、品行、犯罪後矢口否認，態度不佳等一切情狀，量處如主文所示
    之刑，併諭知易科罰金之折算標準，以資懲儆。又公訴人雖具體求處有期徒刑七
    月，惟被告之誣告犯行，於偵查中即為警識破，免除被害人丁○○被移送竊盜罪
    之危害，損害尚屬輕微，本院認以處有期徒刑六月為當，並此敘明。
貳、無罪部分：
一、公訴意旨略以：被告甲○○於不詳時間，在不詳地點，拾獲乙○○於七十九年間
    在台縣嘉南藥專宿舍內遭竊之汽車駕駛執照一張，竟意圖為自己不法之所有而侵
    占入己，並置放其台南縣歸仁鄉○○村○○街三三九巷三號住處內，嗣經台南市
    警察局第六分局刑事組於八十八年十月一日上午十一時五十分實施搜索時為警查
    獲，因認被告甲○○涉犯刑法第三百三十七條之侵占離本人持有之物罪。
二、按犯罪事實應依證據認定之，無證據不得推定其犯罪事實；又不能證明被告犯罪
    者，應諭知無罪之判決，刑事訴訟法第一百五十四條、第三百零一條第一項分別
    定有明文；且認定不利於被告之事實須依積極證據，苟積極證據不足為不利於被
    告事實之認定時，即應為有利於被告之認定（最高法院三十年台上字第八一六號
    判例參照）。又事實審法院對於證據之取捨，依法雖有自由判斷之權，然積極證
    據不足證明犯罪事實時，被告之抗辯或反證縱屬虛偽，仍不能以此資為積極證據
    應予採信之理由（最高法院三十年度上字第四八二號判例參照）；是被告否認犯
    罪事實所持之辯解，縱屬不能成立，仍非有積極證據足以證明其犯罪行為，不能
    據為有罪之認定（最高法院三十年度上字第一八三一號判例參照）。
三、公訴人認被告甲○○涉有侵占離本人持有之物罪嫌，無非以：上揭執照係乙○○
    於七十九年間所失竊，而該執照復係於坐落台南縣歸仁鄉○○村○○街三三九巷
    三號二樓被告之房間內查獲。被告雖另辯稱：其家人及親戚也都曾住過其房間等
    語；然倘該執照係獲允許住於被告房間之家人或親戚等第三人所拾獲，則該第三
    人與被告當非尋常，對於他人之執照此等物品，儘可隨手棄置，或交付警局處理
    ，殊無將所拾獲之執照放置被告房間抽屜內而衍生不必要麻煩之必要，並有該駕
    駛執照扣案可證，資為論據。訊據被告堅決否認有上揭犯行，辯稱：伊於七十八
    年即遷離台南縣歸仁鄉○○路三三九巷三號住處，該住處在其遷出後，還曾借他
    人使用過，不能因為在上址查獲乙○○之駕照即推定係伊拾獲等語。
四、經查：
（一）本件被害人乙○○於警訊時陳述其駕駛執照係在七十九年間就讀嘉南藥專時，
      擺在宿舍抽屜內，遭竊賊偷走，當時還被竊取六百元等情甚詳。是依被害人乙○○所言，至多僅足證明其駕駛執照被竊後，因不詳原因在台南縣歸仁鄉○○
      村○○街三三九巷三號二樓房間為警查獲事實，尚無足直接證明上述執照係遭
      被告侵占之遺失物或遭竊而離本人持有之物。
（二）再查，上揭台南縣歸仁鄉○○村○○街三三九巷三號住處，係被告早年居住所
      ，被告遷離該址已十餘年，此據被告之父甲○○到庭證稱：「他（甲○○）已
      搬出約十多年。（問：他是否仍保留房間）沒有。被搜索到的房間是甲○○小
      時候住過。甲○○搬出去後我借給一位叫庚○○住過，他（庚○○）當時讀中
      華醫專，他搬出去約二年多，現在該房間已無人居住，放置小孩子小時候的東
      西、被子、衣服、錄音帶等」（見本院八十九年七月二十一日訊問筆錄）。又
      證人即庚○○之父薛金一到庭證稱：「庚○○去年因車禍過世。（問：庚○○
      是否住過甲○○位於台南縣歸仁鄉○○村○○街三三九巷三號住處？）是，我
      向甲○○的父親借住的，我兒子庚○○讀中華醫專時借住過他家二樓」（見本
      院八十九年八月二十五日訊問筆錄）。另本院請台南縣警察局歸仁分局調查「
      台南縣歸仁鄉○○村○○街三三九巷三號」之居住情形，亦據陳報被告未住該
      址，有該局八十九年七月二十八日歸警刑業字第六六四五號函在卷足憑。綜上
      所述，被告已遷離上址甚久，雖仍將私人物品拿到上址放置，惟目前居住該址
      之人，尚有被告父母可使用支配該房間，另庚○○亦曾短暫居住該址，無證據
      足資證明該執照確實在被告的持有當中。
（三）況且，持有贓物，於吾人一般社會生活經驗上，可能之原因不止一端，故無從
      以行為人單純持有贓物之事實忖度該行為人取得贓物之來源；縱行為人係以竊
      盜、搶奪、詐欺、拾得遺失物或故買、收受贓物等犯罪手段取得該贓物，所涉
      犯罪構成要件亦各不相同，於訴訟上當不能因行為人對其持有之贓物來源交待
      不清或無法於訴訟上確實舉證證明其係如何取得該贓物，而得任意推定行為人
      之罪行。縱使被告持有乙○○被竊之駕駛執照屬實，被告雖無法交代來源，然
      此被告不能解釋持有他人之物之消極事實，實不能積極證明被告侵占離本人持
      有物之犯行。公訴人以在被告曾居住之房間內查獲乙○○被竊之駕駛執照，即
      認定被告持有駕照係其侵占所得，顯乏依據。
（四）綜上所述，公訴人起訴所憑「在被告住處房間查獲乙○○被竊之駕駛執照」之
      事證，尚未能積極證明被告確係侵占離本人所持有之物，自難單以查獲贓物又
      無法解釋來源之消極事實，即於缺乏積極證據之情況下，遽令其負本件侵占離
      本人持有之物罪責。此外，復查無其他積極證據足資證明被告有公訴人所指之
      此部份侵占犯行，不能證明被告此部份犯罪，依照前開說明，自應就被告被訴
      侵占離本人持有之物罪嫌部分為被告無罪之諭知。
參、據上論斷，應依刑事訴訟法第二百九十九條第一項前段、第三百零一條第一項，
    刑法第一百七十一條第一項、第四十一條，罰金罰鍰提高標準條例第一條前段、
    第二項，判決如主文。
本案經檢察官戊○○到庭執行職務。
中    華    民    國      八十九      年      九      月    二十七      日
                                  臺灣臺南地方法院刑事第四庭
                                      法  官  張  麗  娟
右正本證明與原本無異
如不服本判決，應於判決送達後十日內，向本院提出上訴狀。
                                      書記官  陳  怡  吟
中    華    民    國      八十九      年      九      月    二十七      日
附錄法條：
刑法第一百七十一條第一項
未指定犯人，而向該管公務員誣告犯罪者，處一年以下有期徒刑、拘役或三百元以下
罰金。


司法院資訊處製作；財團法人民間司法改革基金會備份。
